臺灣桃園地方法院民事裁定
111年度監宣字第464號
聲  請  人  王順發  
代  理  人  林哲倫律師  
關  係  人  新北市政府

法定代理人  侯友宜  
關  係  人  新北市政府社會局

法定代理人  張錦麗  
關  係  人  財團法人台灣省私立八德殘障教養院

法定代理人  呂新民  
上列聲請人聲請監護宣告事件，本院裁定如下：
    主    文
宣告聲請人王順發（男，民國00年00月0日生，身分證統一編號
：Z000000000號）為受輔助宣告之人。
選定關係人新北市政府社會局為受輔助宣告之人王順發之輔助人
。
聲請費用由受輔助宣告之人負擔。
    理    由
一、按法院對於監護之聲請，認為未達民法第14條第1項之程度
    者，得依民法第15條之1第1項規定，為輔助之宣告，民法第
    14條第3項定有明文。所謂「輔助宣告」係指對於因精神障
    礙或其他心智缺陷，致其為意思表示或受意思表示，或辨識
    其意思表示效果之能力，顯有不足者而言，此與「受監護宣
    告」者，須其心智缺陷之程之程度已達「致不能為意思表示
    或受意思表示，或不能辨識其意思表示之效果者」，兩者顯
    有程度上之差異，此觀諸民法第14條第1項、第15條之1第1
    項規定自明。又受輔助宣告之人，應置輔助人。另法院為輔
    助之宣告時，應依職權就配偶、四親等內之親屬、最近一年
    有同居事實之其他親屬、主管機關、社會福利機構或其他適
    當之人選定一人或數人為輔助人。法院為選定輔助人前，得
    命主管機關或社會福利機構進行訪視，提出調查報告及建議
    。法院選定輔助人時，應依受輔助宣告之人之最佳利益，優
    先考量受輔助宣告之人之意見，審酌一切情狀，並注意下列
    事項：㈠受輔助宣告之人之身心狀態與生活及財產狀況。㈡受
    輔助宣告之人與其配偶、子女或其他共同生活之人間之情感
    狀況。㈢輔助人之職業、經歷、意見及其與受輔助宣告之人
    之利害關係。㈣法人為輔助人時，其事業之種類與內容，法
    人及其代表人與受監護宣告之人之利害關係，民法第1113條
    之1第1項、第1113條之1第2項準用同法第1111條第1項、第2
    項前段、第1111條之1規定甚明。
二、聲請意旨略以：聲請人患有智能障礙，為第一類中度身心障
    礙者，自民國96年8月1日起即安置在財團法人台灣省私立八
    德殘障教養院（下稱八德殘障教養院）迄今。聲請人父親已
    死亡，聲請人母親及姊姊亦均由八德殘障教養院收容及照料
    ，無其他親屬可擔任聲請人之監護人，考量聲請人日後照顧
    需求，爰依法聲請宣告聲請人為受監護宣告之人，並選定關
    係人新北市政府為監護人，暨指定關係人八德殘障教養院為
    會同開具財產清冊之人等語。
三、經查，聲請人主張其患有智能障礙，為第一類中度身心障礙
    者，自96年8月1日起即安置在八德殘障教養院迄今等事實，
    有聲請人之戶籍謄本、中華民國身心障礙證明、八德殘障教
    養院服務使用者基本資料、服務對象在院證明書等在卷可佐
    。經本院於111年10月6日在鑑定醫師陳炯旭前訊問聲請人，
    聲請人意識清醒，坐於椅上，可以正確回答其姓名、出生年
    月日、母親姓名、手足人數、任職公司名稱、地點、工作內
    容、時間、薪資等問題，惟無法背誦自己之身分證統一編號
    ，而鑑定醫師陳炯旭提出之鑑定報告記載略以：聲請人意識
    警醒，外觀整齊、清潔，注意力可以集中，態度可配合，情
    緒穩定，略顯愉悅，無明顯異常行為，思考流程無明顯異常
    ，思考內容否認妄想，趨力可，有部分病識感，知道自己能
    力不足，需要老師協助。一般判斷力可，但是與財務相關的
    判斷力較差。對於人、時、地的定向感可，在被詢問時，可
    以操作自己手上的手錶，來看目前的年月日而回覆，短期記
    憶力可，可以完成三物體記憶力測驗，長期記憶力可。抽象
    思考能力差，無法理解成語的意思，對於相似的概念，簡單
    的可以理解，複雜的則是無法回答。計算能力差，無法施測
    序列100減7，以較簡單的序列20減3亦無法計算，個位數的
    減法亦無法執行。可以辨識紙鈔面額，對相對價值、購買物
    品等亦可以回覆，但是不會計算找補。對於財務規劃，僅著
    重於滿足現在的需求，而無法有實際的規劃。聲請人應為中
    度智能不足之個案。目前有生活自理能力，部分經濟活動能
    力，部分社會性活動能力，部分交通事務能力，部分健康照
    顧能力，故謂因精神障礙或其他心智缺陷，致其為意思表示
    或受意思表示，或辨識其意思表示效果之能力，達顯有不足
    之程度。智能不足為發展之障礙，聲請人自96年收容於八德
    殘障教養院至今，社會功能仍顯不足，未來雖仍有部分改善
    空間，應無大幅改善至與常人無異之可能等語，有陳炯旭診
    所111年11月2日旭字第0000000-0號函所附精神鑑定報告書1
    件在卷可稽。
四、本院審酌上開情事，認聲請人因中度智能不足，致其為意思
    表示之能力顯較通常人較低，雖已達處理自己事務之能力顯
    然不足之情形，但未達完全不能為意思能力或受意思能力及
    不能辨識其意思表示效果之程度，尚無受監護宣告之必要，
    故聲請人聲請法院對其為監護宣告，於法不合；然聲請人為
    意思表示、受意思表示及辨識其意思表示效果之能力既顯有
    不足，實有賴他人輔助之必要，自已符合受輔助宣告之要件
    ，爰依首揭法律規定，宣告聲請人為受輔助宣告人。
五、本院經依職權囑託桃園市社會工作師公會對聲請人進行訪視
    ，訪視評估結果略以：聲請人母親與姊姊均為智能障礙者，
    聲請人於96年8月1日由新北市政府轉介安置於八德殘障教養
    院受照顧迄今，而行政事務、身分證件與財務保管、社會福
    利津貼延續事宜、就醫協助及就業服務等，均由該安置機構
    主責，安置費用則由新北市政府全額補助。綜合評估，聲請
    人之受照顧狀況無明顯不適當之處，聲請人安置機構即八德
    殘障教養院考量聲請人現無適合之親屬可提供聲請人相關協
    助，為保障聲請人受照顧及醫療救護之權益，而選定聲請人
    戶籍地之主管機關新北市政府擔任監護人，聲請人之安置機
    構即八德殘障教養院為會同開具財產清冊之人，建請法院再
    行函文徵詢新北市政府之意見並參酌相關事證後，以聲請人
    最佳利益為考量，予以綜合裁量之等語，有桃園市社會工作
    師公會111年6月28日桃林字第111468號函附桃園市政府社會
    局社會工作科監護（輔助）宣告調查訪視報告可參。又本院
    依職權函詢新北市政府是否有意願擔任聲請人之監護人，經
    函覆稱「本案若在無其他適當人選可以擔任旨揭監護之人時
    ，依上開法規規定之主管機關，理應依貴院選定配合辦理。
    另考量行政程序與效能，是否得於選定監護人時選任新北市
    政府社會局為其監護人」等語，此有新北市政府111年6月21
    日新北府社障字第1111114925號函在卷可稽。
六、綜合上情，本院審酌聲請人父親已死亡，聲請人母親及姊姊
    均為智能障礙者，現同安置於八德殘障教養院，而關係人新
    北市政府社會局為聲請人戶籍地之社會福利主管機關，長期
    經辦各項社會福利業務，經驗豐富，並有眾多學有專精之社
    工人員從事該局業務，是本院認由新北市政府社會局擔任聲
    請人之輔助人，應屬適當，爰依前揭規定，選定新北市政府
    社會局為聲請人之輔助人。至聲請人原聲請指定八德殘障教
    養院為本件會同開具財產清冊之人乙節，因受輔助宣告人並
    未喪失行為能力，對其財產仍具處分權能，僅於其為民法第
    15條之2第1項各款列舉之法律行為時，應經輔助人同意，聲
    請人既未受監護之宣告，自無指定會同開具財產之人之必要
    ，是不予指定，併此敘明。
七、爰裁定如主文。　　
中　　華　　民　　國　　111 　年　　11　　月　　22　　日
                  家事法庭    法  官      劉佩宜
以上正本係照原本作成。
如不服本裁定應於送達後10日內向本院提出抗告狀，並應繳納抗
告費新台幣1,000元。　
中　　華　　民　　國　　111 　年　　11　　月　　23　　日
                              書記官      曾啓聞